臺灣彰化地方法院民事判決　　　　　　　 93年度訴字第345號
　　原　　　告　乙○○○
　　　　　　　　　　　　　　巷.
　　訴訟代理人　劉憲璋律師
　　複代理人　　賴書貞律師
　　被　　　告　丙○○
　　　　　　　　　　　　　　2.
　　兼訴訟代理　丁○○
　　人　　　　　　　　　　　8.
　　　　　　　　　　　　　共同.
　　被　　　告　甲○○
　　　　　　　　　　　　　　7.
上列當事人間請求排除侵害返還土地事件，經本院於民國九十四
年八月十七日言詞辯論終結，茲判決如左：
    主      文
被告丙○○、丁○○應將坐落彰化縣芬園鄉○○段第一八二地號
土地上如附圖所示Ｆ′－Ｃ－Ｂ－Ｆ′連接線所圍成之區域面積
一四八平方公尺之土地上地上物拆除，並將該部分土地返還原告
。
被告甲○○應將坐落彰化縣芬園鄉○○段第一八二地號土地上如
附圖所示Ａ－Ｅ－Ｆ－Ｆ′－Ｂ－Ａ連接線所圍成之區域面積一
二五平方公尺之土地返還原告。
訴訟費用由被告丙○○、丁○○負擔百分之五十四，餘由被告甲○○負擔。
本判決第一項得假執行；但被告丙○○、丁○○於物之交付前以
新台幣壹拾柒萬柒仟陸佰元為原告供擔保後，得免為假執行。
本判決第二項得假執行；但被告甲○○於物之交付前以新台幣壹
拾伍萬元為原告供擔保後，得免為假執行。
    事實及理由
一、原告主張：（一）緣坐落彰化縣芬園鄉○○段第一八二地號
    土地（下稱系爭土地），係原告所有；詎料被告丙○○、丁○○竟在系爭土地上以水泥柱及鐵絲網圍起來占用原告所有
    系爭土地如訴之聲明第一項所示面積，另被告甲○○在系爭
    土地上以石頭堆砌為界，占用原告所有系爭土地如訴之聲明
    第二項所示面積。原告曾於民國（下同）九十一年九月十七
    日、九十二年十二月二日委請彰化縣彰化地政事務所到現場
    測量，依該複丈成果圖足以認定被告占用原告所有系爭土地
    ，惟迭經原告請求被告拆除水泥柱、鐵絲網及石頭等，均遭
    被告拒絕，原告始提起本訴。（二）本件經內政部土地測量
    局測量結果，被告丙○○、丁○○占用原告所有系爭土地如
    附圖所示Ｆ′－Ｃ－Ｂ－Ｆ′連接線圍成之區域面積為一四
    八平方公尺，且被告丙○○、丁○○亦自認有善意使用上開
    系爭土地，故被告丙○○、丁○○應將坐落該部分土地之地
    上物拆除，並將土地返還原告。（三）又同上開測量結果，
    被告甲○○占用原告所有系爭土地如附圖所示Ａ－Ｅ－Ｆ－
    Ｆ′－Ｂ－Ａ連接線圍成之區域面積為一二五平方公尺，縱
    使被告甲○○係善意占有使用，仍應將該部分土地返還原告
    。至於被告所述彰化地政事務所辦理舊社段重測之事，因實
    施重測時間遙遙無期，希望本件依法判決等語，並聲明求為
    判決如主文第一、二項所示。訴訟費用由被告負擔。原告願
    供擔保，請准宣告假執行。
二、被告方面：
  （一）被告丙○○、丁○○則以：1.本件測量結果之所以有相
        鄰土地間互相使用之情形，乃因舊社段自日據時期至今
        從未辦理重測及地籍整理，致該地段地籍混亂，又因八
        十八年間發生九二一大地震，造成整區段土地位移所致
        ，因而有鄰地間相互占用之情事，並非原告所指稱系爭
        土地遭被告占用；如附圖所示Ｆ′－Ｃ－Ｂ－Ｆ′連接
        線所圍成之區域確係由被告二人使用，但被告二人使用
        該部分土地自始係善意且無過失，至於該部分土地上之
        地上物係被告依存在已四、五十年且無爭執之石垛為界
        址，於九十二年間設置之圍籬，用以防止作物遭竊，並
        無占用原告所有系爭土地。本件如要精確確定系爭土地
        與其他相鄰土地間相互占用情形，則應全面重測舊社段
        ，通案解決問題，始能避免爭議擴大，以免善良老百姓
        互告之情形發生，而彰化縣政府亦已函請彰化地政事務
        所於年度規劃重測範圍時列入考量。2.又被告對於彰化
        地政事務所所為之測量結果，從未表示不服，而原告竟
        再請求囑託內政部土地測量局施測，顯屬不必要，故因
        此測量所生費用，自應由原告負擔等語置辯。並聲明：
        1.原告之訴駁回。2.訴訟費用由原告負擔。3.如受不利
        判決，願供擔保免予假執行。
  （二）被告甲○○陳述則以：1.被告所有與系爭土地相鄰之同
        地段第一八一地號土地，係於五十六年五月十八日價購
        取得，而當時該土地與四面相鄰土地之界線乃為目前仍
        坐落於該土地四周之石岸即石頭駁崁，且該石岸於被告
        購買上開土地前即已存在多年，自購買後至今，亦已經
        歷近四十年，從未移動或整修過，如附圖所示Ａ－Ｅ－
        Ｆ－Ｆ′－Ｂ－Ａ連接線所圍成之區域面積是其所有一
        八一地號土地與系爭土地之分界線。又被告所有上開土
        地與原告所有系爭土地坐落高度落差達一公尺以上，若
        被告欲侵佔系爭土地，則需填土造地，如此大工程，以
        系爭土地前地主長期在該土地耕作，豈會任被告施作之
        理。據上，足認原告所為主張並非事實。2.又原告於九
        十二年四月二十五日價購取得系爭土地前，係由系爭土
        地前地主提出鑑界之申請，惟舊社段自日據時期至今從
        未辦理重測，且彰化地政事務所之測量作業並未依法定
        方式處理，亦即在未通知鄰地所有人到場之情況下，即
        由提出申請之地主及測量人員逕予埋設界樁，而此一測
        量結果因缺乏適法性及公平性，始經由系爭土地及其相
        鄰土地所有權人共同協議該次鑑界結果不予採用，再提
        出另一次鑑界之申請，並通知相鄰土地之所有權人到場
        ；惟再次鑑界之測量人員仍未依法重新測量，即僅依上
        次測量人員所做記號位置比對，且未完成最後之釘樁作
        業。而本件系爭土地是否遭被告占用，應以大面積重測
        方式，方能有正確之測量結果。3.原告對於九十三年六
        月十八日土地複丈結果不服，並另請上級機關施測，惟
        原告卻於其提出之民事請求狀中陳稱為『兩造』均有意
        見云云，應為不實陳述，蓋被告與原告從未晤面或往來
        ，自不可能就此談論意見，且地政機關雖數次測量，然
        因測量之基點及角度均未針對原有地籍圖為基準，以致
        每次測量結果有誤差之處，即第一次為一○五平方公尺
        、第二次為一○二平方公尺，此次為一○三平方公尺。
        4.另被告曾於九十一年十月一日向彰化地政事務所申請
        核發土地登記謄本及地籍圖，並依地籍圖之比例尺一千
        二百分之一計算其面積為二二二六平方公尺，與土地登
        記謄本所載相符等語資為抗辯。並聲明：1.原告之訴駁
        回。2.訴訟費用由原告負擔。3.如受不利之判決，願供
        擔保免予假執行。
三、得心證之理由：
    （一）原告主張系爭土地為其所有，如附圖所示Ｆ′－Ｃ－
          Ｂ－Ｆ′連接線所圍成之區域面積一四八平方公尺之
          土地為被告丙○○、丁○○所使用，該部分土地上之
          地上物為被告丙○○、丁○○所設置，如附圖所示Ａ
          －Ｅ－Ｆ－Ｆ′－Ｂ－Ａ連接線所圍成之區域面積一
          二五平方公尺之土地現為被告甲○○使用等情，業據
          提出土地登記謄本附卷足稽，並經本院囑託內政部土
          地測量局派員會同二造至現場履勘屬實，有本院勘驗
          筆錄，內政部土地測量局九十四年五月三十一日測籍
          字第０九四０００四九０一號函、九十四年八月二日
          測籍字第０九四０００六七三四號函及土地鑑定書、
          圖、補充鑑定圖在卷可考，自堪信原告此部份之主張
          為真實。
    （二）被告雖以彼等使用土地之界線已數十年，並未占用原
          告土地，且彰化縣芬園鄉○○段之土地自日據時期至
          今從未辦理重測及地籍整理，致該地段地籍混亂，又
          因八十八年間發生九二一大地震，造成整區段土地位
          移所致，因而有鄰地間相互占用之情事，彰化縣政府
          已函請彰化地政事務所將舊社段土地辦理地籍圖重測
          案列入考量等情，固據提出彰化地政事務所九十二年
          二月六日彰地二字第０九二０００一二六八０號函、
          彰化縣政府九十二年四月十一日府地測字第０九二０
          ０六五九四七號函各一件附卷足稽，惟本院函彰化地
          政事務所查詢彰化縣芬園鄉○○段一八一至一八三地
          號、一五四至一五六地號土地（即被告所有之土地）
          辦理地籍重測之規劃進度，該事務所以九十四年一月
          十八日彰地二字第０九四００００七二七號函覆：截
          至目前為止，本所尚有八萬餘筆土地屬「土地法第四
          十六條之一至第四十六條之三執行要點」第一點規定
          須辦理地籍圖重測之範圍，雖然本所近年來克服萬難
          ，抽調三組測量人力積極投入地籍圖重測工作，惟每
          年亦只能完成三千餘筆地之重測業務量，故上揭土地
          目前尚未列入辦理地籍圖重測之規劃進度內等語，是
          被告要求本件應全面重測精確確定系爭土地與其他相
          鄰土地間相互占用情形乙節，即失依據；被告甲○○
          復爭執系爭土地遭非所有人占用部分，先後經彰化地
          政事務所、內政部土地測量局測量結果均不同云云，
          惟依內政部土地測量局上述函附鑑定書已明揭其係使
          用精密電子測距經緯儀在系爭土地附近施測圖根測量
          ，並經檢核閉合後，作為該測區之控制點，而後以各
          圖根點為基點，用上列儀器分別施測系爭土地及附近
          界址點，使用坵形位置並計算界址點之坐標值輸入電
          腦，以自動繪圖展繪於鑑測原圖上（與地籍圖同比例
          １／１２００），然後依據彰化地政事務所保管之地
          籍圖、圖解地籍圖數值化成果，展繪本案有關土地地
          籍圖經界線，與前項成果核對檢核後，測定於鑑測原
          圖上，作成鑑定圖等語，查其測量方式甚為精密，其
          測量結果自堪採為裁判依據，綜上，被告上揭辯解均
          不足採。
    （三）被告另抗辯其等已同意彰化地政事務所之測量結果，
          原告再聲請內政部土地測量局重測所生費用應由原告
          負擔乙節，查彰化地政事務所於九十三年六月廿一日
          函覆複丈成果圖謂被告丙○○、丁○○（複丈成果圖
          誤載為許連對）占用系爭一八二地號土地編號甲部分
          面積一七一平方公尺，被告甲○○占用編號乙部分面
          積一０五平方公尺，原告固具狀爭執遭被告丙○○、
          丁○○占用部分之面積應為五百平方公尺云云，惟被
          告丙○○、丁○○二人於九十三年七月十四日準備程
          序期日抗辯：原告起訴附圖Ａ部分有若干面積應是被
          告甲○○占用，同日並具答辯狀質疑彰化地政事務所
          測量時未依既定程序辦理訂椿及指界等語，被告吳彰
          淋於九十三年七月廿九日向本院提出聲請狀，除聲請
          辦理土地重測事外，並對九十一年十二月廿三日、九
          十三年六月十五日複丈結果有面積誤差認均不足採云
          云，兩造顯對本院首次囑託彰化地政事務所於九十三
          年六月十五日複丈系爭土地遭占用之結果均表不服，
          原告聲請囑託內政部土地測量局重測，自屬伸張或防
          衛權利所必要，被告抗辯不負擔此部分費用於法無據
          ，併此指明。
    （四）按所有權人對於無權占有或侵奪其所有物者，得請求
          返還之，對於妨害其所有權者，得請求除去之。民法
          第七百六十七條定有明文。次按所有權人對占用人主
          張物上請求權，僅須證明其為所有權人及被占用之事
          實為已足，本件原告既為系爭土地之所有人，且有上
          述部分土地遭被告占用，並遭被告丙○○、丁○○設
          置圍籬之地上物，則原告依民法第七百六十七條之規
          定，訴請被告丙○○、丁○○應將坐落彰化縣芬園鄉
          ○○段第一八二地號土地上如附圖所示Ｆ′－Ｃ－Ｂ
          －Ｆ′連接線所圍成之區域面積一四八平方公尺之土
          地上地上物拆除，並將該部分土地返還原告，被告吳
          彰淋將坐落彰化縣芬園鄉○○段第一八二地號土地上
          如附圖所示Ａ－Ｅ－Ｆ－Ｆ′－Ｂ－Ａ連接線所圍成
          之區域面積一二五平方公尺之土地返還原告，自有理
          由，應予准許，爰分別判如主文第一、二項所示。
    （五）兩造分別陳明願供擔保，聲請宣告假執行或免為假執
          行，惟就原告部分，因本判決命被告所為之給付未逾
          五十萬元，依民事訴訟法第三百八十九條第一項第五
          款規定，法院依職權宣告假執行即可，故原告所為願
          供擔保宣告假執行之聲請，核無必要。另被告聲請願
          供擔保免為假執行部分，核與法律規定相符，爰酌定
          相當擔保金額宣告之。
四、本件事證已臻明確，兩造其餘攻擊防禦方法，核與判決結論
    並無影響，爰不逐一論敘，附此敘明。
五、負擔訴訟費用之依據：民事訴訟法第七十八條、第八十五條
    第一項。
中      華      民      國  九十四  年  八  月  三十一日
                        民事第一庭  法  官  簡燕子
右為正本係照原本作成。
如對本判決上訴須於判決送達後廿日內向本院提出上訴狀。
中      華      民      國  九十四  年  九  月    二  日
                                    書記官  張清秀
